臺灣宜蘭地方法院民事判決　　　　　　　 89年度訴字第374號
原　　　告　戊○○(更名為楊昌.
　　　　　　成邦建設有限公司
法定代理人　丁○○
共　　　同
訴訟代理人　丙○○
被　　　告　甲○○
當事人間債務人異議之訴事件，本院於94年4月27日言詞辯論終
結，判決如下：
    主      文
原告之訴駁回。
訴訟費用由原告負擔。
    事實及理由
甲、程序部分：
    本件原告成邦建設有限公司（下稱成邦公司）經合法通知，
    未於最後言詞辯論期日到場，核無民事訴訟法第 386條各款
    情形，爰依被告之聲請，由其一造辯論而為判決。
乙、實體部分：
一、原告主張意旨：
(一)、緣坐落宜蘭縣羅東鎮○○段 760地號，面積0.1266公頃，應
    有部分萬分之 163之土地，及其上建號為同段2072建號，門
    牌號碼為宜蘭縣羅東鎮○○○路 85巷8號房屋，原分別為原
    告戊○○（土地部分）及成邦公司（建物部分）所有。於87
    年1月6日，原告將上開不動產（下合稱系爭房地）以新台幣
    （下同） 4,600,000元售予訴外人乙○○，並於乙○○交付
    定金 200,000元之支票後，即將系爭房地移轉登記為乙○○
    。詎該支票屆期不獲付款，經原告為催告後，乙○○仍拒絕
    付款，故原告乃依法解除買賣契約，並起訴請求乙○○應返
    還系爭房地予原告，而經本院以87年度訴字第 267號判決原
    告勝訴確定，嗣後原告並持該確定判決向地政機關申請辦理
    移轉登記。
(二)、原告於上開訴訟進行中，為保全債權，曾向法院為假扣押之
    聲請，而於判決確定後即於88年6月3日以「案經勝訴確定，
    已無就上開標的房屋為假扣押之必要」而聲請撤銷假扣押執
    行。詎料，訴外人乙○○竟趁此時向地政機關謊報所有權狀
    遺失而申請補發，並與被告基於通謀虛偽意思表示，虛構債
    權，並將系爭房地虛偽設定 1,200,000元之抵押權（下稱系
    爭抵押權）予被告，並由被告據此虛偽設定之抵押權，具狀
    聲請法院許可拍賣抵押物，而經本院裁定准許執行拍賣，並
    經被告持該執行名義聲請對系爭房地為強制執行，而經本院
    以 89年度執字第383號拍賣抵押物事件強制執行（下稱系爭
    強制執行程序）在案。
(三)、按民法第 87條第1項規定「表意人與相對人通謀而為虛偽意
    思表示者，其意思表示無效。」。系爭抵押權既係被告與訴
    外人乙○○虛偽設定，且所執拍賣抵押物裁定之執行名義並
    無與確定判決同一之效力，而其債權不成立或消滅或妨礙債
    權人請求之事由於執行名義成立前即已發生，為此依強制執
    行法第 14條第2項之規定，提起本件債務人異議之訴，請求
    撤銷本院已為強制執行程序，以維權益。
(四)、爰為訴之聲明：請求判決撤銷本院 89年度執字第383號拍賣
    抵押物強制執行事件所為強制執行程序。
二、被告答辯意旨：
(一)、被告本人與訴外人乙○○本不相識，係因乙○○須用錢，而
    經他人介紹，由被告與另名訴外人陳素英共同借款予乙○○
    1,000,000元，約定利息 3分，每個月30,000元，先預扣3個
    月利息，故實際給付乙○○之金額為 910,000元，由被告以
    被告之妻陳秀娟，及陳素英以自己之名義，各開立 1張面額
    455,000 元支票給乙○○，並均經兌現。而系爭抵押權設定
    登記時是委由代書陳東榮辦理，設定債權金額為 1,200,000
    元，均係合法設定，並無虛偽不實情事。
(二)、嗣於借款約定清償期屆至後，因債務人即訴外人乙○○未依
    約清償，被告乃向本院聲請拍賣扺押物，而經本院以88年度
    羅拍字第654號裁定准予拍賣系爭房地在案，並經本院以 89
    年度執字第 383號拍賣抵押物強制執行事件查封系爭房地強
    制執行中。被告聲請對系爭房地為強制執行，係依法行使權
    利，原告請求撤銷強制執行程序，並無理由。如訴外人乙○○與原告就系爭房地有何糾紛，亦非被告所知，被告實亦係
    遭乙○○蒙蔽之受害者。而就原告提出之被告與乙○○涉有
    共同偽造文書之告訴，亦多次經臺灣宜蘭地方法院檢察署檢
    察官為不起訴處分，及法院判處無罪，故被告確無原告所指
    稱之虛偽製造債權設定抵押之行為。
(三)、爰為答辯聲明：請求駁回原告之訴。
三、本件兩造不爭執之事實，為：系爭房地原分別為原告戊○○
    （土地部分）及成邦公司（建物部分）所有，原告於87年 1
    月6日將系爭房地以4,600,000元售予訴外人乙○○，並於乙○○交付定金 200,000元之支票後，即將系爭房地移轉登記
    為乙○○。嗣後原告以該支票屆期未獲付款，經原告向乙○○催告後仍未獲清償為由，主張依法解除買賣契約，並起訴
    請求乙○○應返還系爭房地予原告，而經本院以87年度訴字
    第 267號民事判決原告勝訴確定，原告並已持該確定判決向
    地政機關申請辦理移轉登記。而於原告以上開確定判決申請
    移轉所有權登記前，訴外人乙○○竟向地政機關謊稱土地及
    建物謄本遺失，申請補發，並以向被告借款為由，將系爭房
    地設定債權額為 1,200,000元之抵押權予被告。上情並有原
    告所提出為兩造所不爭執為真正之系爭房地土地及建物登記
    謄本、本院 87年度訴字第267號民事判決、臺灣宜蘭地方法
    院檢察署（下稱宜蘭地檢署）檢察官88年度偵字第3308號起
    訴書（就乙○○謊報所有權狀遺失申請補發行為所涉使公務
    員登載不實之犯罪行為部分，嗣並經本院90年度易字第59號
    及臺灣高等法院 91年度上易字第1148號刑事判決有罪確定）
    ，及本院 89年11月4日宜院耀民執未89執383字第66064號函
    各1件為證，並經本院調閱本院87年度訴字第267號返還房地
    民事事件、90年度易字第59號乙○○偽造文書等案件（含前
    開偵查及上訴案卷），及89年度執字第 383號拍賣抵押物強
    制執行事件等卷宗查明屬實。是上開事實，自足認定為真實
    。
四、本件兩造之爭點，厥為系爭拍賣抵押物執行名義，是否確有
    原告所主張之於執行名義成立前，有債權不成立或消滅或妨
    礙債權人請求之事由發生，亦即系爭抵押權是否確為被告與
    訴外人乙○○虛偽設定而屬無效，而得請求撤銷系爭強制執
    行程序。按當事人主張有利於己之事實者，就其事實有舉證
    之責任。民事訴訟法第 277條定有明文。另按「第三人主張
    表意人與相對人通謀而為虛偽意思表示者，該第三人應負舉
    證之責。」、「上訴人主張系爭房屋所有權之讓與於被上訴
    人，係與上訴人通謀而為之虛偽行為，應由該上訴人負舉證
    之責。」，亦分別經最高法院以 48年台上字第29號及27 年
    上字第2622號著有判例。本件原告係依強制執行法第14條第
    2 項起訴，並主張被告與訴外人乙○○係通謀虛偽設定系爭
    抵押權，則揆諸前揭說明，原告即應就所主張於執行名義成
    立前有債權不成立或消滅或妨礙債權人即原告請求之事由發
    生，亦即被告與訴外人係通謀虛偽設定系爭抵押權之有利於
    己之事實，負舉證之責。經查：
(一)、本件被告抗辯其係因訴外人乙○○向被告及另名訴外人陳素
    英借款，而由乙○○提供系爭房地為擔保，設定抵押權予被
    告，乙○○所借款項為1,000,000元，先預扣3個月利息，以
    被告之妻陳秀娟及訴外人陳素英開立之面額 455,000元支票
    各1張，合計910,000元給付乙○○，且均經兌現等情，有陳
    秀娟 (帳號： 00000000000）所開立之同前面額，發票日為
    88年7月3日，以中國國際商業銀行新店分行為付款人，票號
    為HTA0000000號、及陳素英（帳號:00000000000）所開立之
    同前面額，發票日為88年7月3日，以世華聯合商業銀行新店
    分行為付款人，票號為0000000號之支票各1紙為證（本院卷
    第34頁、宜蘭地檢署88年度偵字第3308號卷第55頁），且該
    2 紙支票均經乙○○兌領，復有中國國際商業銀行新店分行
    88 年10月29日（八八）中銀新店字第062號函（88偵3308卷
    第95頁）及世華聯合商業銀行新店分行 88年12月24日 (88)
    世銀新店字第0240089號函（88偵3308卷第105頁）可證。而
    向原告等借款並以系爭房地設定系爭抵押權予原告之事實，
    並經證人乙○○到庭結證屬實（見本院 92年6月19日言詞辯
    論筆錄）。另前開借款及設定系爭抵押權之事實，亦經訴外
    人即共同借款人陳素英、受託承辦系爭抵押權設定登記之代
    書陳東榮，及曾任職於陳東榮處之黃誌銘等人，於原告對被
    告提出前開偽造文書之告訴之偵審程序中到庭證述屬實。上
    開刑事偵審過程之文書及證人之證詞，並均經兩造於本件援
    引為證據資料。是依上開證據資料所示，足認被告與乙○○
    間，確有因前開金錢借貸關係，而以系爭房地為擔保，設定
    系爭抵押權予被告之事實。
(二)、原告認被告與乙○○前開借款及設定系爭抵押權之事實為虛
    偽，所據者乃為：於前開原告告訴被告涉有偽造文書罪嫌之
    偵審過程中，被告所為供述及到庭作證之乙○○、陳東榮、
    黃誌銘等人所為之證詞，互不相符且前後不一，如乙○○借
    款之理由及借得款項之流向、交付借款之過程、是交付現金
    或支票等等均有不同，顯有不實；另被告既係借款予乙○○
    ，則為何不先向乙○○本人求償，而逕對系爭房地聲請強制
    執行等情。然查，被告與乙○○之金錢借貸關係，確有前開
    支票及兌現資料可查，而依前開銀行函覆內容所示，前開支
    票款項均係於88年7月3日即由乙○○兌領，其時間係在原告
    對被告提起偽造文書告訴之前（原告於 88年8月19日具狀提
    出告訴），自非得認被告與乙○○係於得知原告提出告訴，
    始行偽造借貸關係存在之事證。而證人所為證詞，須於事件
    發生時有正確完整之認識並為記憶，且需於作證時仍保留完
    整記憶並為完全之證述，始可認為全然精確而可全部採信之
    證詞；如證人所證前後非全然相同，然並非與所證基本事實
    有所矛盾相反之處，而與所調查其他事證相核，可認證人所
    證之基本事實確屬存在，則該基本事實即應認可採信，非得
    以證人前後所證之些微瑕疵，而逕否認證詞之真實性。本件
    借款之過程，及設定抵押前，曾由訴外人即共同借款人陳素
    英至抵押物即系爭房地查看等情，據訴外人陳東榮、黃誌銘
    、陳素英、乙○○於本院93年度易字第 212號被告偽造文書
    案件審判期日時，經審判長命行隔離交互詰問結果：
１、陳東榮證稱：乙○○說他有房子在羅東，他表示要借款急需
    用錢，我們先瞭解其房子是否有其他設定登記，或是其他貸
    款資料以便瞭解他的房屋殘餘價值，才能決定可貸款額度，
    乙○○總共來事務所3次，其中 2次他有帶同伴來，第1次是
    詢問能否借款，第2次是帶陳素英跟黃誌銘看房子，第3次是
    取款，當時為了確定房屋的價值，所以乙○○帶事務所的黃
    誌銘及買主陳素英到羅東看房子，最後才決定幫忙辦理貸款
    事宜，後來介紹金主就是甲○○和陳素英，至於甲○○與陳
    素英二人所出資比例則由他們二人自行決定，我們確定抵押
    權已經辦理完成，才會將款項交給他，當時在事務所交款，
    當時好像是開票的方式交付款項，本件應該是由我們公司的
    員工帶貸款人去銀行領回款項，從銀行領回來後，有交給乙○○，並且有叫乙○○簽本票給金主當作借據（擔保），本
    件因為房子有點瑕疵，所以留有一些金額大約 1、20萬元保
    管作為修繕費用，所以當場交付的金額有扣除利息及給我的
    佣金，保管的1、20萬元後來有還給乙○○等語。
２、黃誌銘證稱：曾任職於陳東榮之長榮代書事務所，於88年間
    曾跟借款人及陳素英到宜蘭看乙○○的房子，到宜蘭後是乙○○開計程車帶我跟陳素英到宜蘭看房子，房子是空屋，大
    門入口處的玻璃有毀損狀況，看完之後乙○○帶我們去火車
    站，我跟陳素英搭火車回去，後來有准許貸款，當時是甲○○到事務所，交付二張支票，一張是甲○○開立的，一張是
    陳素英開立的，由我去銀行領取現金，現金由老闆轉交給乙○○等語。
３、乙○○證稱：我拿系爭房地去台北找陳東榮辦理貸款，共借
    了100萬元，是向甲○○借款，100萬元利息3萬元，先扣了9
    萬元（3個月份），扣除給陳東榮手續費10萬元、利息9萬元
    ，共收到約 80萬元，我總共去陳東榮事務所3、4次，第1次
    問他能不能辦貸款，第2次帶他們去看房子，第3次過去事務
    所要撥款下來，當天只有甲○○在場，當天我簽好本票，並
    在他們開立給我的支票後面背書，由陳東榮他們的外務去領
    ，我沒有去，錢拿回來後是陳東榮交給我，第 4次去找陳東
    榮拿保留款等語
４、陳素英證稱：88年 6月間跟黃誌銘跟乙○○到宜蘭看房地，
    當時由乙○○開車帶我們去，後來他開車帶我們去搭火車回
    臺北，我們認為房子值 100萬元，所以我們有借錢給他，回
    台北之後我跟甲○○商量，問他要不要賺這次的錢，甲○○
    說他只有50萬的能力，所以我就跟他合作，我也出50萬元，
    而因為我的稅金太高，所以設定抵押權係以甲○○的名義，
    撥款當天我沒有時間，所以我就開即期支票給他，交款的事
    情交由甲○○處理，款項後來被領走了等語。
    是綜觀上述訴外人於本院93年度易字第 212號被告偽造文書
    案件審判期日所為證詞，就本件所應認定之系爭借款關係是
    否存在，如何設定系爭抵押權之基本事實，核均大致相符，
    且就系爭借款之給付方式係以開立支票之方式為之之事實，
    亦與前述支票及兌領資料等證據相符。是以縱被告及相關人
    證於原告提出告訴後偵審時到庭所述內容有些微差異，然其
    基本事實同一，且與其他事證相符，揆諸前揭說明，自應認
    證人所證之基本事實屬實。況且，本件原告就所主張被告與
    乙○○係通謀虛偽設定系爭抵押權之事實，本即應負舉證責
    任，已如前述，則原告自非得僅以證人證詞中不影響基本事
    實認定之瑕疵，而主張系爭抵押權係被告與他人通謀虛偽設
    定，而有無效之原因。至於被告向借款債務人乙○○求償之
    方法，究係直接對供擔保之系爭房地行使抵押權，或是先向
    債務人其他財產為執行無法清償後，始聲請拍賣系爭房地，
    或同時為之，本均屬被告依法得自由選擇之求償方式，自非
    得以被告對系爭房地行使抵押權聲請強制執行，而認系爭抵
    押權設定有不實之處。是原告之主張，並不可採。
五、綜上所述，本件原告主張系爭抵押權係被告與乙○○虛偽設
    定而為無效云云，既因確有上開事證證明被告與乙○○間有
    借貸關係，而設定系爭抵押權等節屬實，而原告復無法舉證
    證明所主張系爭強制執行程序所據之執行名義即系爭拍賣抵
    押物裁定，有不成立或消滅或妨礙債權人請求之事由，則原
    告依強制執行法第14條第 2項之規定，起訴請求判決撤銷系
    爭執行程序，即無理由，應予駁回。
六、本件事證已臻明確，兩造所為其餘攻擊防禦方法及舉證，經
    審酌認均與判決結果不生影響，爰不一一論列，附此敘明。
七、結論：原告之訴為無理由，依民事訴訟法第385條第1項前段
    、第78條判決如主文。
中　　華　　民　　國　　94　　年　　4　　月　　 29  　日
                  臺灣宜蘭地方法院民事庭
                      法　官　張軒豪
正本與原本無異。
如不服本判決應於判決送達後20日內提出上訴狀（須附繕本）。
中　　華　　民　　國　　94　　年　　5 　　月　　 3　　日
                      書記官　廖穎穗
